【裁判字號】    99,交聲,160
【裁判日期】    990603
【裁判案由】    聲明異議
【裁判全文】
臺灣屏東地方法院交通事件裁定         99年度交聲字第160號
原處分機關  交通部公路總局高雄區監理所屏東監理站
法定代理人  高金木
異  議  人  甲○○
上列異議人因違反道路交通管理處罰條例案件，對於原處分機關
於民國99年4 月27日所為之處分（原處分：屏監違字第裁82-V00
000000號）聲明異議，本院裁定如下：
    主  文
原處分撤銷。
甲○○汽車駕駛人，駕駛汽車經測試檢定酒精濃度超過規定標準
，吊扣普通小型車駕駛執照壹年及接受道路交通安全講習。
    理  由
一、原處分意旨略以：異議人甲○○於民國98年5 月18日晚上18
    時15分許，駕駛車牌號碼為7P-2756 號之自用一般小貨車，
    在屏東縣滿州鄉屏200 線14公里東向處，與訴外人潘賜郎所
    騎乘車牌號碼為PYE-771 號普通重型機車發生碰撞，訴外人
    潘賜郎因此死亡，為警到場處理，對其測得呼氣中所含呼氣
    酒精濃度為每公升0.40毫克，超過標準值之違規，乃掣單舉
    發，經查無訛，爰依道路條例第35條第1 項第1 款及第24條
    第1 項第2 款規定，裁處異議人罰鍰新臺幣（下同）19,500
    元，及吊銷普通小型車駕駛執照，並施以道安講習。
二、異議意旨略以：本件經鑑定結果，異議人並無過失，足見異
    議人酒後駕車與訴外人潘賜郎之死亡並無因果關係，為此不
    服，聲明異議等語。
三、按「汽車駕駛人有下列情形之一者，不得駕車：．．二、飲
    用酒類或其他類似物後其吐氣所含酒精濃度超過每公升○‧
    二五毫克或血液中酒精濃度超過百分之○‧○五以上。」、
    「汽車駕駛人，有下列情形之一者，應接受道路交通安全講
    習：．．二、有第三十五條第一項規定之情形。」、「汽車
    駕駛人，駕駛汽車經測試檢定有下列情形之一者，處新臺幣
    一萬五千元以上六萬元以下罰鍰，並當場移置保管該汽車及
    吊扣其駕駛執照一年；因而肇事致人受傷者，並吊扣駕駛執
    照二年；致人重傷或死亡者，吊銷其駕駛執照，並不得再考
    領：一、酒精濃度超過規定標準。」，此道路交通安全規則
    第114 條第2 款、道路交通管理處罰條例第24條第1 項第2
    款、第35條第1 項第1 款分別定有明文。
四、本件異議人甲○○於98年5 月18日晚上18時15分許，駕駛車
    牌號碼為7P-2756 號之自用一般小貨車，在屏東縣滿州鄉屏
    200 線14公里東向處，與訴外人潘賜郎所騎乘車牌號碼為PY
    E-771 號普通重型機車發生碰撞，訴外人潘賜郎因此死亡，
    為警到場處理，對其測得呼氣中所含呼氣酒精濃度為每公升
    0.40毫克，超過標準值之違規，乃掣單舉發，並經原處分機
    關以屏監違字第裁82-V00 000000 號裁決書裁處罰鍰19,500
    元，及吊銷普通小型車駕駛執照，並施以道安講習等情，為
    異議人所不爭執，並經本院依職權調取本院99年度交簡字第
    121 號異議人公共危險案件全部卷宗，核閱無訛。是異議人
    於上開時、地有酒精濃度超過規定標準仍駕駛汽車之交通違
    規事實，堪予認定。惟就原處分所為裁罰是否適法妥當，分
    別論述如下：
  (一)罰鍰部分：
    按「服用毒品、麻醉藥品、酒類或其他相類之物，不能安
      全駕駛動力交通工具而駕駛者，處一年以下有期徒刑、拘
      役或科或併科十五萬元以下罰金。」此刑法第185 條之3
      定有明文。又按「違反行政法上義務而受罰鍰、沒入或其
      他種類行政罰之處罰時，適用本法。但其他法律有特別規
      定者，從其規定。」、「一行為同時觸犯刑事法律及違反
      行政法上義務規定者，依刑事法律處罰之。但其行為應處
      以其他種類行政罰或得沒入之物而未經法院宣告沒收者，
      亦得裁處之。前項行為如經不起訴處分或為無罪、免訴、
      不受理、不付審理之裁判確定者，得依違反行政法上義務
      規定裁處之。」此行政罰法第1 條、第26條亦分別定有明
      文。再者行政罰法第26條規定所示之「一事不二罰原則」
      ，究其立法目的，無非以一行為同時觸犯刑事法律及違反
      行政法上義務規定時，由於刑罰與行政罰同屬對不法行為
      之制裁，而刑罰之懲罰作用較強，故依刑事法律處罰，即
      足資警惕時，實無一事二罰再處行政罰之必要，且刑事法
      律處罰，由法院依法定程序為之，較符合正當法律秩序，
      應予優先適用，但罰鍰以外之沒入或其他種類行政罰，因
      兼具維護公共秩序之作用，為達行政目的，行政機關仍得
      併予裁處。因此，汽車駕駛人酒後駕車時，如違反道路交
      通管理處罰條例第35條第1 項第1 款規定並同時涉犯刑法
      第185 條之3 公共危險罪嫌時，道路交通管理處罰機關除
      有行政罰法第26條第1 項但書得處以其他種類行政罰者之
      情形，得裁處其他種類行政罰外，關於罰鍰部分，即應依
      上開行政罰法第26條及道路交通管理處罰條例第10條規定
      移送地方法院檢察署處理，除於移送後再有上開行政罰法
      第26條第2 項所定不起訴等事由，不得裁處行為人罰鍰。
    異議人因同一酒後駕車之行為，涉犯刑法第185 條之3 之
      公共危險罪，業經本院99年度交簡字第121號刑事簡易判
      決判處「拘役貳拾日，如易科罰金，以新臺幣壹仟元折算
      壹日。緩刑貳年，緩刑期間付保護管束，並應向指定之公
      益團體、地方自治團體或社區或其他經檢察官指定與交通
      安全、關懷生命之公益團體提供伍拾小時之義務勞務。」
      確定，有本院99年度交簡字第121 號刑事簡易判決、臺灣
      高等法院被告前案紀錄表各1 份在卷為憑。據此，原處分
      機關依道路交通管理處罰條例第24條第1 項第2 款、第35
      條第1 項第1 款規定，對異議人上開酒後駕車之違規行為
      予以裁罰時，除其行為應處以其他種類行政罰即吊扣駕駛
      執照、施以道路安全講習部分，仍得予以裁處外，自不得
      再科處行政罰鍰部分對於受處分人予以重複處罰。原處分
      之處罰主文記載罰鍰19,500元部分，於法即有未洽。
  (二)吊銷駕駛執照部分：
    按「違反行政法上義務之行為非出於故意或過失者，不予
      處罰。」此行政罰法第7 條第1 項定有明文。又上開道路
      交通管理處罰條例第35條第1 項第1 款中段、後段規定，
      非僅違規行為人對於「酒精濃度超過規定標準駕駛汽車」
      之行為有故意或過失責任，尚須對於「肇事致人受傷、重
      傷或死亡」之違規結果事實有故意或過失責任為限，否則
      即不能依道路交通管理處罰條例第35條第1 項第1 款中段
      、後段規定予以處罰。再者，故意，分直接故意（確定故
      意）與間接故意（不確定故意），「行為人對於行政不法
      行為之事實，明知並有意使其發生之主觀心態」為直接故
      意；「行為人對於行政不法行為之事實，預見其發生而其
      發生並不違背其本意之主觀心態」為間接故意。「過失」
      ，分無認識過失與有認識過失，「行為人對行政不法行為
      事實之發生，其情節應注意，並能注意，而不注意之主觀
      心態」為無認識過失；「行為人對行政不法行為事實之發
      生，雖預見其能發生，而確信其不發生之主觀心態」。
    按94年12月14日修正、95年3 月1 日施行前之道路交通管
      理處罰條例第68條固規定「汽車駕駛人，因違反本條例及
      道路交通安全規則之規定，受吊扣或吊銷駕駛執照處分時
      ，吊扣或吊銷其持有各級車類之駕駛執照」，惟修正後業
      已刪除「吊扣」之規定，改為「汽車駕駛人，因違反本條
      例及道路交通安全規則之規定，受吊銷駕駛執照處分時，
      吊銷其持有各級車類之駕駛執照」，其修正理由乃係舊法
      將違法或違規駕駛人所持有各級車類之駕駛執照一併吊扣
      ，失之過酷，影響人民工作及生活甚鉅，有違比例原則。
      是駕駛人違反道路交通管理處罰條例第35條第1 項第1 款
      之規定而受吊扣駕駛執照處分時，依修正後同法第68條規
      定並參照其修正意旨，應僅得吊扣違規或違法當時駕駛車
      類之駕駛執照。又酒後駕車行為均製造法所不容許之風險
      ，以風險製造之立場觀之，雖不因駕駛車輛種類之不同，
      而有所差別。但從風險實現之觀點而言，酒醉駕駛車類之
      不同，其對於交通安全衍生之實害結果也有所差異，如駕
      駛人駕駛低一級之車類違反本條例之規定時，不論其所造
      成之實害結果，而一律吊扣駕駛人所持有之各類駕照，亦
      有違反相同事件相同處理，不同事件不同處理之平等原則
      （臺灣高等法院暨所屬法院97年法律座談會刑事類提案第
      40號研討結果參照）。故依現行道路交通管理處罰條例第
      68條規定解釋，於吊扣駕駛執照處分時，自不應再吊扣受
      處分人持有各級車類之駕駛執照，而僅得吊扣違規或違法
      當時所駕駛車種之駕駛執照。異議人於上開違規行為時所
      駕駛之汽車為自用一般小客車，依法應僅得吊扣異議人違
      規時所駕駛該級車類之駕駛執照即普通小型車駕駛執照（
      至於實際執行面，可由交通主管機關於普通大貨車駕駛執
      照上或電腦檔存資料，註記吊扣普通小型車駕駛執照，而
      為限制車類級別之駕駛資格，臺灣高等法院所屬法院98
      年法律座談會刑事類提案第20號、23號研討結果意旨參照
      ）。（至於99年5 月5 日公布修正道路交通管理處罰條例
      第68條，固將上開條文修正為「汽車駕駛人，因違反本條
      例及道路交通安全規則之規定，受吊銷駕駛執照處分時，
      吊銷其執有各級車類之駕駛執照。領有汽車駕駛執照之汽
      車駕駛人，除駕駛聯結車、大客車、大貨車外之非其駕駛
      執照種類之車輛，違反本條例及道路交通安全規則之規定
      ，應受吊扣駕駛執照情形時，無因而肇事致人受傷或重傷
      者，記違規點數五點。但一年內違規點數共達六點以上或
      再次應受吊扣駕駛執照情形者，併依原違反本條例應受吊
      扣駕駛執照處分規定，吊扣其駕駛執照。」，然因行政院
      尚未依道路交通管理處罰條例第98條規定，以命令定施行
      日期，故尚未施行。）
    至於交通部94年9 月15日交路字第0940051433號及89年8
      月30日交路89字第008861號函釋固認為領有駕駛執照之駕
      駛人，於無照駕駛不同級之車輛違反道路交通管理處罰條
      例第35條，應處以罰鍰及吊扣駕駛執照時，仍可吊扣其所
      持有之其他駕駛執照。惟法官依據法律獨立審判，為憲法
      第80條所明定，且依司法院大法官會議釋字第137 號、第
      216 號解釋意旨，各機關依其職掌就有關法規為釋示之行
      政命令，法官於審判案件時，固可予以引用，但仍得依據
      法律，表示適當之不同見解，並不受其拘束。查道路交通
      管理處罰條例第68條規定業經修正如前，交通部前開函文
      自不得再予援用。
    本件依本院所調取之上開卷宗資料判斷，係因訴外人潘賜
      郎酒精嚴重過量，騎乘上開機行經劃有分向限制線之路段
      侵入來車車道所致，此亦有卷存臺灣省高屏澎區車禍行車
      事故鑑定委員會高屏澎區980797號鑑定意見書1 份可稽，
      故對於訴外人潘賜郎死亡之結果，異議人並無故意或過失
      責任，是依上開說明，自不能依上開道路交通管理處罰條
      例第35條第1 項第1 款後段之規定，吊銷異議人之駕駛執
      照，至多僅能依同條例第35條第1 項第1 款前段規定吊扣
      違規人之駕駛執照，原處分未察，意予吊銷異議之駕駛執
      照，於法即有未洽。
  (三)道路交通安全講習部分：道路交通安全講習為罰鍰以外之其
    他種類之行政罰，兼具維護公共秩序之作用，為達行政目的
    ，依行政罰法第26條第1項 但書規定，原處分機關仍得予以
    裁處，並無違誤。
五、綜上所述，原處分裁處異議人罰鍰、吊銷駕駛執照部分，既
    有上開未恰之處，則異議人本件聲明異議，為有理由，自應
    由本院將原處分撤銷，並自為裁定如主文第2 項所示，以資
    適法。
六、依道路交通管理處罰條例第87條第2 項、道路交通案件處理
    辦法第20條前段，裁定如主文。
中    華    民    國    99    年    6     月    3     日
                    交通法庭    法  官  曾吉雄
以上正本證明與原本無異。
如不服本裁定應於收受送達後五日內向本院提出抗告書狀敘述抗
告之理由抗告於台灣高等法院高雄分院。
中    華    民    國    99    年    6     月    3     日
                                書記官  林祥玉

司法院資訊處製作；財團法人民間司法改革基金會備份。
